【裁判字號】    99,上國,13
【裁判日期】    990907
【裁判案由】    國家賠償
【裁判全文】
臺灣高等法院民事判決                  99年度上國字第13號
上  訴  人  丙○○○
訴訟代理人  乙○○    同上
被  上訴人  臺北市政府交通局
法定代理人  丁○○
被  上訴人  臺北市公共運輸處
法定代理人  甲○○
共      同
訴訟代理人  徐志明律師
            黃坤鍵律師
複  代理人  孫  寅律師
上列當事人間，請求國家賠償事件，上訴人對於中華民國99年 3
月19日臺灣臺北地方法院98年度審國字第29號第一審判決，提起
上訴，經本院於99年 8月24日言詞辯論終結，判決如下：
    主      文
上訴駁回。
第二審訴訟費用由上訴人負擔。
    事實及理由
一、上訴人起訴主張：被上訴人臺北市政府交通局 (以下稱市交
    通局)所管有臺北市○○○路○段264號2樓房屋，原為臺北市
    政府公共汽車管理處之宿舍(以下稱系爭宿舍)，分配予上訴
    人之配偶蕭季璋居住，民國(以下同)81年間上訴人配偶蕭季
    璋死亡，由上訴人繼續居住，94、95年間起，系爭宿舍因地
    下室積水，環境髒亂潮濕，有不堪居住之情形，因上訴人年
    逾八旬，除有高血壓、心臟病、二尖瓣及主動脈瓣閉鎖不全
    等長年痼疾外，93年間另因失眠及憂鬱症開始就醫，94年間
    經診斷為嚴重型憂鬱症，為維護生命、身體、健康之必要，
    於系爭宿舍附近租屋，未繼續居住於系爭宿舍；被上訴人等
    承辦人員明知系爭宿舍環境髒亂潮濕，確有不堪居住之情事
    ，且「宿舍居住事實查考及認定作業原則」 (以下稱作業原
    則)於96年2月27日增列第5條第2項：「宿舍借用人因疾病、
    傷害，經提出合法醫療機構開立之住院治療證明者，或因其
    他重大事故，為維護其生命、身體、健康之必要致未居住於
    宿舍，經提出佐證資料者，得由管理機關審酌實際情形認定
    之，不受前項之限制」之規定，竟故意或過失未告知或怠於
    通知上訴人，猶依作業原則第5條第1項之規定，以上訴人連
    續30日以上未居住於系爭宿舍為由，終止借用關係並責令搬
    遷。上訴人雖未實際居住於系爭宿舍，惟仍符合作業原則增
    訂第5條第2項之規定，而具有合法現住人之資格，依臺北市
    市有眷舍房地處理自治條例(以下稱自治條例)第9條第1項之
    規定，上訴人應原可獲得補助費新臺幣 (以下同)160萬元，
    由於被上訴人之承辦人員之故意、過失或怠於通知，致上訴
    人未能領得上開補助費而受有損害。為此，爰依國家賠償法
    第2條第2項之規定請求國家賠償，求為命被上訴人應給付上
    訴人 160萬元，及自起訴狀繕本送達之翌日起至清償日止，
    按週年利率5%計算之利息之判決；對於原法院為其不利之判
    決聲明不服，提起上訴所為聲明：(一)原判決廢棄。(二)被上訴
    人應給付上訴人 160萬元本息。(三)第一、二審訴訟費用由被
    上訴人負擔。
二、被上訴人等則以：上訴人無權占有系爭宿舍，經被上訴人市
    交通局訴請返還系爭宿舍，96年12月28日原法院96年度北簡
    字第5175 5號為被上訴人市交通局勝訴判決，判命上訴人應
    返還系爭宿舍，並應返還相當於租金之不當得利，上訴人聲
    明不服，即以「為維護其生命、身體、健康之必要致未居住
    於宿舍」之情事，符合作業原則第5條第2項之規定，上訴原
    法院合議庭，98年3月6日原法院合議庭以97年度簡上字第13
    2號民事判決 (由被上訴人臺北市公共運輸處承受訴訟)，以
    上訴人不具該條項所定未居住宿舍之正當事由，駁回其上訴
    確定(以下稱確定判決事件)；又所謂國家賠償責任，係指公
    務員於執行職務行使公權力時造成損害之賠償責任，被上訴
    人並無應執行「作業原則」之告知職務，更無怠於執行之問
    題。再者，所謂行使公權力，係指公務員居於國家機關之地
    位，行使統治權作用之行為而言，並包括運用命令及強制等
    手段干預人民自由及權利之行為，以及提供給付、服務、救
    濟、照顧等方法，增進公共及社會成員之利益，以達成國家
    任務之行為。據此，告知「作業原則」行為並非公權力之行
    使，上訴人以此請求國家賠償，顯然無據。上訴人已為原法
    院之確定判決事件，認定非系爭宿舍之合法現住人，無自接
    獲遷出通知之日起六個月內自行遷出之事實，不符合自治條
    例第9條第1項所定之要件，當然無從依據該規定請求補助費
    ，遑論受有無法領取補助費之損害等語，資為抗辯；對於上
    訴人之上訴所為答辯聲明：(一)上訴駁回。(二)第二審訴訟費用
    由上訴人負擔。
三、上訴人主張被上訴人市交通局所管有系爭宿舍 (嗣由臺北市
    公共運輸處管有 )，分配予上訴人之配偶蕭季璋居住，81年
    間上訴人配偶蕭季璋死亡，由上訴人繼續居住，94、95年間
    起，於系爭宿舍附近租屋，未繼續居住於系爭宿舍；被上訴
    人等承辦人員依作業原則第5條第1項之規定，以上訴人連續
    30日以上未居住於系爭宿舍為由，終止借用關係，責令搬遷
    ，並訴請上訴人應返還系爭宿舍，經原法院簡易庭、合議庭
    判決上訴人敗訴確定等事實，為被上訴人所不爭執，且有原
    法院96年度北簡字第51755號、97年度簡上字第132號民事判
    決(原審卷第31至38頁)足憑；上訴人主張之上開事實，應堪
    信為真實。
四、上訴人主張被上訴人之承辦人因故意或過失或怠於通知上訴
    人作業原則已於96年2月27日增訂第5條第2項之規定，猶依
    第5條第1項第1款規定責令上訴人搬遷；查上訴人雖未實際
    居住於系爭宿舍，惟仍符合作業原則增訂第5條第2項之規定
    ，而具有合法現住人之資格，依自治條例第9條第1項之規定
    ，上訴人應原可獲得補助費160萬元，由於被上訴人之承辦
    人員之故意、過失或怠於通知，致上訴人未能領得上開補助
    費而受有損害等語云云；經查：
(一)按：法院於判決理由中，就訴訟標的以外當事人所主張或抗
    辯足以影響判決結果之重要爭點，本於當事人完足舉證及辯
    論之結果，已為實質之判斷者，基於當事人之程序權業受保
    障，可預見法院對於該爭點之判斷將產生拘束力而不致生突
    襲性裁判，仍應賦予該判斷一定之拘束力，以符程序上誠信
    原則及訴訟經濟。是同一當事人間就該重要爭點提起之其他
    訴訟，除有原判斷顯然違背法令、或當事人提出新訴訟資料
    足以推翻原判斷、或原確定判決之判斷顯失公平、或前訴訟
    與本訴訟所得受之利益（即標的金額或價額）差異甚大等情
    形，可認當事人為與原判斷相反之主張，不致違反誠信原則
    外，應解為當事人及法院就該經法院判斷之重要爭點之法律
    關係，均不得為相反之主張或判斷，有最高法院98年度臺上
    字第1090號裁判意旨，足資參照。本件上訴人主張其有「作
    業原則」第5條第2項所規定「為維護其生命、身體、健康之
    必要致未居住於宿舍之正當」事由，上訴人仍為系爭宿舍之
    合法現住人等云云；惟查上訴人就其主張有「作業原則」第
    5條第2項所規定「為維護其生命、身體、健康之必要致未居
    住於宿舍之正當」事由，仍為系爭宿舍之合法現住人之事實
    ，已於確定判決事件中提出答辯，為確定判決事件之重要爭
    點，經原法院簡易庭、合議庭已於確定判決分別為：「…被
    告如有年紀老邁患有重病，單獨居住系爭宿舍，其人身安全
    堪虞之情事，即應檢具相關事證陳報原告，由原告審酌認定
    之，並非臨訟據以抗辯，是被告之抗辯，尚無可採。…」、
    「…又關於上訴人身體健康之上揭診斷證明書，雖證實上訴
    人確實患有上揭疾病，但內容並無上訴人必須住院治療之記
    載，且實際上上訴人自承係『改在附近租屋』，足見若上訴
    人就系爭宿舍善盡維護修繕之責，根本不會發生『為維護其
    生命、身體、健康之必要致未居住於宿舍』之狀況，是上訴
    人主張依作業原則第5條第2項規定，其具有未居住系爭宿舍
    之正當事由一節，並非可採。上訴人確有連續三十日以上未
    居住系爭宿舍之事實，且並無作業原則第5條第2項未居住之
    正當事由，則依作業原則第5條第1項第1款之規定，上訴人
    即屬不符實際居住之認定標準，欠缺眷舍自治條例第3條第1
    項第3款所規定『有居住之事實』之要件，上訴人自非眷舍
    合法現住人；…」(原審卷第32頁、37頁背面、38頁)之實質
    判斷。上訴人就其所主張有「為維護其生命、身體、健康之
    必要致未居住於宿舍之正當」事由之重要爭點，迄未提出新
    訴訟資料足以推翻確定判決事件所為實質之判斷，參照最高
    法院98年度臺上字第1090號裁判意旨，上訴人及法院就上訴
    人所主張上揭重要爭點之法律關係，不得為相反之主張或判
    斷，上訴人於本件再持以主張其為合法現住人，自無足取。
(二)次按：公務員於執行職務行使公權力時，因故意或過失不法
    侵害人民自由或權利者，國家應負損害賠償責任。公務員怠
    於執行職務，致人民自由或權利遭受損害者亦同，國家賠償
    法第2條第2項固有明文規定，惟最高法院72年度臺上字第70
    4號、95年度臺上字第1864號亦分別著有：「國家賠償法第2
    條第 2項後段所謂公務員怠於執行職務，係指公務員對於被
    害人有應執行之職務而怠於執行者而言。換言之，被害人對
    於公務員為特定職務行為，有公法上請求權存在，經請求其
    執行而怠於執行，致自由或權利遭受損害者，始得依上開規
    定，請求國家負損害賠償責任。若公務員對於職務之執行，
    雖可使一般人民享有反射利益，人民對於公務員仍不得請求
    為該職務之行為者，縱公務員怠於執行該職務，人民尚無公
    法上請求權可資行使，以資保護其利益，自不得依上開規定
    請求國家賠償損害。」、「國家機關依國家賠償法負賠償責
    任，係以其所屬公務員行使公權力之行為，具違法性為前提
    要件，此觀國家賠償法第2 條規定自明。被上訴人所屬公務
    員依據合法有效之行政處分為必要之執行，乃為公權力之正
    當行使，欠缺違法性，上訴人訴請賠償，自屬無據。」之判
    例、及裁判意旨，可資參照。
  1.查作業原則確於96年2月27日增訂第5條第 2項「宿舍借用人
    因疾病、傷害，經提出合法醫療機構開立之住院治療證明者
    ，或因其他重大事故，為維護其生命、身體、健康之必要致
    未居住於宿舍，經提出佐證資料者，得由管理機關審酌實際
    情形認定之，不受前項之限制。」之規定之事實，為被上訴
    人所不爭執，惟查作業原則為行政院於96年2月27日以院授
    人住字第0960302183號公(發)布，被上訴人等為系爭宿舍之
    管理機關，對於行政院所發(公)布之作業原則，並無通知現
    住人之職務，上訴人又未舉證證明對於通知行政院所發(公)
    布之作業原則予現住人，為被上訴人所執行之職務，且上訴
    人對於被上訴人承辦人更無「通知現住人」之請求權存在。
  2.上訴人確有連續三十日以上未居住於系爭宿舍之事實，為上
    訴人所不爭執，被上訴人之承辦人依作業原則第5條第1項之
    規定終止借用關係，訴請法院命上訴人返還系爭宿舍，歷經
    法院審理結果，上訴人確有連續三十日以上未居住於系爭宿
    舍之事實，且無作業原則第5條第2項所規定未居住之正當理
    由，認定上訴人非合法現住人，有確定判決事件之判決在卷
    足稽；查「依第七條規定處理之眷舍房地，其合法現住人自
    接獲遷出通知之日起六個月內自行遷出者，由眷舍管理機關
    給予一次補助費新台幣160萬元…」自治條例第9條第 1項前
    段固有明文規定，惟以合法現住人為限，此由該條例第 9條
    第 1項前段之規定自明；上訴人既經認定非合法現住人，自
    無適用該條例第9條第1項規定之餘地。
  3.綜合上述，被上訴人依作業原則第5條第1項規定，訴請上訴
    人遷讓系爭宿舍，並經確定判決上訴人無作業原則第5條第2
    項未居住之正當理由，上訴人非合法現住人，自無自治條例
    第9條第1項前段規定之適用。參照最高法院72年度臺上字第
    704號判例、95年度臺上字第 1864號裁判意旨，上訴人訴請
    國家賠償，自屬無據。
五、從而，上訴人依國家賠償法第2條第2項之規定，請求被上訴
    人賠償 160萬元，於法無據，不應准許；原法院為其敗訴判
    決，並駁回其假執行之聲請，經核尚無違誤；上訴意旨仍持
    陳詞，任意指摘原法院之判決不當，求予廢棄，為無理由，
    應予駁回。
六、本件事證已臻明確，兩造其他攻擊、防禦方法，及提出未援
    用之證據，經斟酌後認不影響判決基礎，無逐一論述必要，
    併此敘明。
七、據上論結，本件上訴為無理由，依民事訴訟法第449條第1項
    、第78條之規定，判決如主文。
中    華    民    國    99    年     9    月     7    日
                    民事第四庭
                        審判長法  官  陳博享
                              法  官  鍾任賜
                              法  官  黃雯惠
正本係照原本作成。
如不服本判決，應於收受送達後20日內向本院提出上訴書狀，其
未表明上訴理由者，應於提出上訴後20日內向本院補提理由書狀
（均須按他造當事人之人數附繕本）上訴時應提出委任律師或具
有律師資格之人之委任狀；委任有律師資格者，另應附具律師資
格證書及釋明委任人與受任人有民事訴訟法第466條之1第1項但
書或第2項（詳附註）所定關係之釋明文書影本。如委任律師提
起上訴者，應一併繳納上訴審裁判費。
中    華    民    國    99    年    9     月    7     日
                              書記官  鄭靜如
附註：
民事訴訟法第466條之1（第1項、第2項）：
對於第二審判決上訴，上訴人應委任律師為訴訟代理人。但上訴
人或其他法定代理人具有律師資格者，不在此限。
上訴人之配偶、三親等內之血親、二親等內之姻親，或上訴人為
法人、中央或地方機關時，其所屬專任人員具有律師資格並經法
院認為適當者，亦得為第三審訴訟代理人。

司法院資訊處製作；財團法人民間司法改革基金會備份。
